【裁判字號】    91,訴,406
【裁判日期】    920227
【裁判案由】    偽造文書等
【裁判全文】
台灣基隆地方法院刑事判決                         九十一年度訴字第四六號
    公  訴  人  台灣基隆地方法院檢察署檢察官
    被      告  丙○○  男  三.
右列被告因偽造文書等案件，經檢察官提起公訴（九十年度偵字第四七二二號），本
院判決如左：
    主      文
丙○○共同將國民身分證交付他人，以供冒名申請護照，處有期徒刑陸月；如易科罰
金，以佰元折算壹日。
    事      實
一、犯罪事實
    丙○○於民國九十年四月初某日，在其弟乙○○（檢察官另為不起訴之處分）介
    紹下，認識甲○○（未經起訴）時，告之以聯合報刊登廣告，謂有人願以高價收
    購國民身分證，經其聯絡結果，是要供人冒名申請護照，代價為每張身分證新台
    幣（下同）二萬元，出售身分證之人可得一萬元，中間人之丙○○亦可得一萬元
    ，甲○○表示同意。嗣甲○○將其中華民國身分證一張（Ｚ000000000
    號）連同戶籍謄本二張，在基隆市碇內加油站，交付乙○○，由乙○○轉交丙○○，再由丙○○持至基隆市八堵火車站前，以二萬元之代價，轉而出售於不詳身
    分之陳姓成年男子（經內政部警政署於九十年十一月十六日發布犯罪通報協尋中
    ），嗣因陳姓男子告以缺乏退伍令，無法辦理護照，丙○○乃於次日，再輾轉向
    甲○○取得其退伍令一張（八五勤兵退字第０二０三０八號）後，持至同一地點
    ，交付陳姓男子；嗣才將其中一萬元交付乙○○，委託乙○○轉交甲○○，惟乙○○尚未轉交。
二、案發經過
    陳姓男子在收受上開證件後，將國民身分證及退伍令上之甲○○相片，換貼為其
    本人之相片而變造之，再於九十年四月六日中午時分，持變造後之國民身分證、
    退伍令及其本人之相片三張，前往台北市○○路七十六號二樓新進旅行社，將之
    交付不知情之代辦人員鍾月娥，由鍾月娥代為填寫中華民國普通護照申請書，並
    黏貼國民身分證影本，再由陳姓男子於申請書背申請人簽名處，偽造「甲○○」
    之署押一枚，而偽造申請書，進而行使交付於鍾月娥，使鍾月娥代為持該偽造之
    申請書及變造之甲○○國民身分證、退伍令，向外交部行使而辦理護照申請手續
    ，致生損害於戶政機關、外交部對身分證、護照管理之正確性；嗣因外交部護照
    申請審查人員發現該身分證有變造之嫌，遂函請內政部警政署刑事警察局偵辦，
    經警聯絡甲○○到案說明後，始查悉上情。
三、移送機關
    案經內政部警政署刑事警察局移送台灣基隆地方法院檢察署檢察官偵查起訴。
    理      由
甲、有罪部分
一、心證形成
    右揭事實，業據被告丙○○坦承不諱，核與共犯甲○○所述交付國民身分證、退
    伍令、戶籍謄本等情相符，並經證人乙○○、丁○○夫妻證明屬實；而該身分證
    及退伍令經變造後，確經陳姓男子持至旅行社委託辦理護照等情，亦經證人即新
    進旅行社代辦人員鍾月娥證明無訛，並有如事實欄所述變造甲○○之國民身分證
    、退伍令各一份扣案可稽；此外，復有中華民國普通護照申請書正反面影本、內
    政部警政署刑事警察局九十年五月三日刑鑑字第五九九七三號鑑驗通知書、臺灣
    大哥大0000000000號門號通聯紀錄、中華電信市內電話及行動電話申
    請人資料列表各一份附卷足憑，足見被告之自白與事實相符，可以採信，其犯行
    洵堪認定。
二、所犯罪名
    核被告所為，係犯護照條例第二十三條第二項之將國民身分證交付他人，以供冒
    名申請護照罪。被告與未經起訴之甲○○之間，有犯意之聯絡及行為之分擔，皆
    為共同正犯。公訴人認為被告與陳姓男子共同侵占之後，共同變造身分證，再進
    行偽造文書等情，如後所述，雖不成立犯罪；然其公訴事實既已包含被告取得身
    分證後交付該陳姓男子之事實，本院自應就此部分論罪科刑，不能因公訴事實並
    未明文敘述犯護照條例第二十三條第二項之「將國民身分證交付他人，以供冒名
    申請護照」之詞句，即置而不論，併予指明。
三、違憲審查
    按刑事立法上之「法益原則」，要求任何行為要加以犯罪化，必因其法益受到侵
    害或危險。蓋刑事立法之核心，在於其所保護之法益。刑法之任務，在於法益之
    保護。無法益保護，無刑法可言；亦即無法益受到侵害或危險，則無施以刑罰之
    必要。行為如未造成「法益侵害」或「法益危險」，則無將之犯罪化之必要。在
    法益侵害，為「實害犯」；在法益危險，為「危險犯」。其次，法益本身依其價
    值評價之強度，而呈現法益位階。生命、身體、自由、名譽、財產五者，按其順
    序，而高低位階化。生命法益最高，其次身體法益，其次自由法益，其次名譽法
    益，而財產法益最低。此五種傳統法益，稱之為「個人法益」。在個人法益以外
    之「超個人法益」或稱「一般法益」、「團體法益」或「整體法益」，亦必須其
    與個人法益具有關連性者，始得為刑法所保護之一般法益。所謂危險犯，亦即行
    為人之行為造成法益危險，尚未至法益侵害，亦立法予以犯罪化。以最高位階之
    生命法益言之，刑法之有預備殺人罪、預備放火罪、預備強盜罪、預備擄人勒贖
    罪，均因其行為已造成生命法益之危險；否則，各該罪即無設預備犯之必要。如
    係單純身體、自由、名譽、財產之法益危險行為，則未曾設預備犯而加以犯罪化
    。蓋法益之功能，在刑法上有二：一為決定刑罰必要性；二為使得處刑合理性。
    前者，有法益保護之必要性，始得加以犯罪化；後者，其法定刑之刑罰種類及其
    刑度輕重，必須與其所保護之法益具有相當性。有「入刑化」之必要時，始得賦
    予該刑種；具有相當性時，始得為該級刑度之訂定。申言之，必須與其法益位階
    為合理而相當之規範，以免產生不合理之法定刑。依前者，可以導出一基本刑事
    立法原則，即「無法益損害，即無刑罰」原則。否則，立法者任意行使其刑罰權
    之結果，勢必使得刑事法充斥無法益之犯罪。如此，隨意加以犯罪化，輕易動用
    刑罰，實與刑罰「最後手段原則」有違。依後者，其刑罰之賦予始合乎「罪責原
    則」，使其罪責與刑罰得以相適應而具有相當性，亦即刑事立法上之「罪刑相當
    原則」。經查：將國民身分證交付他人，以供冒名申請護照，使得他人人得藉本
    人名義，在國內外來去自如，所為行為難以規範，一方面造成護照管理上之困難
    ，一方面造成本人自由、名譽、財產法益之危險存在；惟本人既自願交付身分證
    ，此項危險應自行負擔，交付身分證之行為既未對他人之法益造成侵害或危險，
    即無從作為犯罪化之正當事由。因此，本罪並非個人法益之實害犯，亦非個人法
    益之危險犯，僅屬傳統社會法益之侵害而已。然則，依前述「超個人法益」之觀
    點加以審查，交付身分證之行為，既不足以對個人法益造成任何侵害或危險，予
    以犯罪化，即為欠缺合理性，而有違憲之虞。
四、刑罰裁量
    次按刑事司法上之「罪刑相當原則」求法官在量刑時，應依法益之位階，重所當
    重，輕所當輕，必使罪得其刑而刑其罪；不得重罪而輕判，或輕罪而重判；期使
    責任與刑罰得以相適應，而具有當性。地藏十輪經（第三卷）云：「若犯重罪，
    應重治罰；若犯中罪，應中治；若犯輕罪，應輕治罰；令其慚愧，懺悔所犯。」
    其此之謂也！為此，本院審被告之品行、生活狀況、智識程度、犯罪之動機、目
    的、犯罪所生之危害、犯後之態度等一切情狀之後，再斟酌拘役並無教化功能，
    乃不具實益之刑罰種類，立法上以廢除為宜，以資符合自由刑單一化之要求；六
    月以下之短期自由刑，既難有教化作用，又易使受刑人感染惡習，除非被告有受
    其執行之特殊必要，否則尚無宣告之必要；如其不得已而宣告，應以緩刑或易科
    罰金而調和之等情，復特別考量被告有罪部分不過交付身分證之中間人，本罪並
    未侵害他人之法益，其情節尚非重大，並無剝奪其自由，並施以監獄之教化，以
    使其再社會化之必要性。因此，本院認為量處有期徒刑六月，已足以使被告罪刑
    相當，爰依此標準而宣告之，以示儆懲，俾被告得以適用修正刑法易科罰金之規
    定，而免其牢獄之災，爰併諭知易科罰金之折算標準，以期被告之自新。
五、無從沒收
    如前所述，被告僅成立護照條例第二十三條第二項之將國民身分證交付他人，以
    供冒名申請護照罪。如後所述，被告並不成立刑法第三百三十五條第一項之侵占
    罪、第二百十六條、第二百十二條、第二百十條、第二百十七條之偽造文書等罪
    、護照條例第二十三條第一項之變造國民身分證以供申請護照罪嫌。因此，基於
    主刑從刑不可分原則，扣案經變造之甲○○身分證及退伍令上陳姓男子之相片二
    張、中華民國護照申請書上偽造「甲○○」之署押一枚，自無從於本案一併宣告
    沒收，併此說明之。
乙、無罪（即不另為無罪諭知）部分
一、公訴意旨
    公訴意另以：被告於民國九十年四月初某日，因其弟乙○○（檢察官另為不起訴
    之處分）介紹甲○○委託其代辦中華民國護照，而收受甲○○所有之中華民國身
    分證一張、退伍令一張、戶籍謄本二張及相片四張後，竟與不詳身分之成年男子
    某甲基於犯意之聯絡，共同意圖為自己不法之所有，將該身分證及退伍令，變易
    持有為所有，而侵占入己（被告將國民身分證交付他人，以供冒名申請護照部分
    ，見前述有罪判決部分），再將其上甲○○之相片換貼為某甲之相片，由某甲於
    九十年四月六日中午時分，持變造後之身分證、退伍令及某甲之相片三張，前往
    台北市○○路七十六號二樓新進旅行社，將之交付不知情之代辦人員鍾月娥，由
    鍾月娥代為填寫中華民國普通護照申請書，並黏貼身分證影本，再由某甲於申請
    書背申請人簽名處，偽造「甲○○」之署押一枚，而偽造申請書，進而行使交付
    於鍾月娥，使鍾月娥代為持該偽造之申請書及變造之甲○○身分證、退伍令，向
    外交部辦理護照申請手續，而行使之，致生損害於甲○○及戶政機關判斷之正確
    性；嗣因外交部護照申請審查人員發現該身分證有變造之嫌，函請內政部警政署
    刑事警察局偵辦，經聯絡甲○○到案說明後，始查悉上情，因認被告另與某甲共
    同涉有刑法第三百三十五條第一項之侵占罪、第二百十六條、第二百十二條、第
    二百十條、第二百十七條之偽造文書等罪、護照條例第二十三條第一項之變造國
    民身分證以供申請護照罪嫌云云。
二、公訴論據
    公訴人認為被告涉有前述罪嫌，係以左列理由而為其論據：
１、被告前開犯行，業據證人即同案被告乙○○供述在卷，核與證人即被害人甲○○
    結證相符，並據證人即新進旅行社代辦人員鍾月娥證述在卷，且有如事實欄所述
    甲○○經變造身分證、退伍令各一份及其上所換貼之不詳姓名男子相片二張扣案
    可稽，復有中華民國普通護照申請書正反面影本、內政部警政署刑事警察局九十
    年五月三日刑鑑字第五九九七三號鑑驗通知書、臺灣大哥大000000000
    0號門號通聯紀錄、中華電信市內電話及行動電話申請人資料列表各一份附卷可
    查。
２、被告復供稱：甲○○經變造身分證上相片之人，有百分之七十、八十像是向其購
    買身分證之人；證人鍾月娥亦證稱：係甲○○身分證上相片之人前往新進旅行社
    委託其代辦。因此，不詳姓名男子將自己之身分證換貼上甲○○身分證與退伍令
    後持往新進旅行社之情應堪認定。
３、又查0000000000號行動電話係不詳姓名男子於中華民國護照申請書上
    所留下之聯絡電話，並據證人鍾月娥證稱：九十年四月七日以後大約一星期內，
    甲○○身分證上之男子曾打過二、三次電話，向其解釋身分證有問題之原因，都
    是白天打來等語；依據前開通聯紀錄顯示，0000000000號門號於九十
    年四月十日上午九時二十六分、下午三時十分，各有一通與新進旅行社0000
    000000電話之通聯紀錄，與證人鍾月娥證述相符，顯見該行動電話門號確
    實係甲○○身分證上不詳姓名男子所使用；而依通聯紀錄顯示，該門號發話與受
    話位置大多在基隆市暖暖區，且與被告丙○○家中0000000000號（申
    請人：廖玉玲）電話，在九十年四月九日至九十年四月十二日間，每日均有一到
    二次之通話，且亦與0000000000號（申請人：蕭崢）、000000
    0000號（申請人：廖修義）、0000000000號（申請人：歐聰基）
    有通聯紀錄；被告丙○○供稱：廖玉玲是其妻、廖修義是其岳父、歐聰基是車行
    老闆、蕭崢是其妹婿等語，是可判斷不詳姓名男子與被告應互相認識，是以被告
    與不詳姓名男子有共同犯意聯絡與行為分擔之情已明。
４、被告固辯稱如前，然查，若證人甲○○確實係因賣身分證後未拿到一萬元始指述
    被告與乙○○犯本案，則證人乙○○與被告應屬利害共同體，所為之供述應不至
    有太大出入，且證人乙○○係被告之親弟弟，二人並無怨隙，證人乙○○實無構
    陷被告之理，詎證人乙○○於警訊中及經檢察官將其與證人甲○○、被告隔離訊
    問時，所為之供述均與證人甲○○所述大致相符，是證人即共同被告乙○○之供
    述堪以作為對被告不利之證據。
５、又被告於警訊中，經警訊之：是否透過乙○○幫甲○○辦護照？答以：經我深思
    熟慮後，確定沒有這件事等語。然檢察官於九十一年一月四日第一次訊問被告丙○○時，以同一問題訊之，其卻答以：其見到聯合報廣告版有人要買身分證，便
    打電話與該人聯絡，以一張身分證二萬元成交，之後便告訴甲○○其有管道可以
    賣身分證，成交後其可拿到一萬元，所以，甲○○將身分證交付，二天左右，其
    便與該名男子聯絡，約在八堵火車站前交易等語。而接續訊之：為何甲○○說有
    將退伍令、相片、戶籍謄本交給你？答以：我將身分證交給買主，買主說還要退
    伍令、相片、戶籍謄本、當時其已經拿到二萬元，所以便答應買主要求，聯絡甲○○隔天傍晚由其送去八堵火車站給買主等語。衡情，若確實係甲○○同意被告
    將身分證出賣，被告於警訊中應會提及此事，然其卻隻字未提，已有違常情；且
    其既於警訊中經警訊之：是否見過甲○○本人？答以：見過一次，堪以判斷其應
    與甲○○並非熟識之人，於本署卻供稱其看到報紙登載收購身分證廣告後，先與
    買主談好以兩萬元成交，再告知甲○○可以出賣身分證，而當買主表示還要退伍
    令、戶籍謄本、照片時，也是其先答應後再向甲○○拿取後交給買主；證人甲○○與被告僅為泛泛之交，豈可能被告決定之事，證人甲○○均同意？此亦與常情
    不符。
６、何況，被告於偵查中先是供稱出賣甲○○身分證，經訊之為何甲○○還有交付退
    伍令、戶籍謄本、相片，便辯稱是買主臨時又要；但既然原本成交價格係身分證
    一張二萬元，買主竟會臨時要求增加退伍令及戶籍謄本，而買主未增加代價之情
    況下，被告竟未先經證人甲○○同意，便答應買主之要求，均與交易常情相違。
    再者，一般買受他人身分證者，若非欲變造即係作為人頭以供非法之用，實無再
    收購甲○○照片之理。
三、被告辯解
    訊據被告固坦承曾收受甲○○身分證、退伍令、戶籍謄本並交付陳姓男子等情不
    諱，已如前述；惟矢口否認其有何侵占及行使變造身分證、退伍令、偽造署押、
    行使偽造私文書等犯行，辯稱：當時，其因見聯合報廣告有人要收購身分證，最
    後以一張身分證二萬元成交，其告訴甲○○有管道賣身分證，成交後可得一萬元
    ，之後，其拿到甲○○身分證，便與買主聯絡，約在八堵火車站交易，其拿到二
    萬元後，其中一萬元交給乙○○，請轉交給甲○○，可能是因為乙○○未把錢交
    給甲○○，所以，甲○○才會告其和乙○○等語。
四、證據法則
    按犯罪事實應依證據認定之，無證據不得推定其犯罪事實，刑事訴訟法第一百五
    十四條定有明文。何況，告訴人或被害人與被告之利益相反，其指述係以使被告
    受有罪判決為其主要目的，自不得僅以其指述而為有罪判決之唯一證據。其次，
    在證據法則上，補強證據必須補強待證事實，至任何人均無可置疑之地步，亦即
    必須符合「超越合理懷疑原則」，始得據以論罪；其尚有疑者，利益應歸被告，
    依「罪疑利益歸被告原則」，仍應為有利被告事實之認定。申言之，當證據資料
    尚有對被告有利之存疑時，如無法依客觀方法排除此項合理之可疑，則依罪疑利
    益歸被告原則，不得僅以此項證據資料作為有罪判決之依據。再者，認定被告有
    罪之事實應憑證據；如未能發現相當之證據，或證據不足以證明，自不能以推測
    或擬制之方法，以為裁判之基礎；且認定事實所憑之證據，其為訴訟上之證明，
    須達於通常一般人均不致有所懷疑，而得確信其為事實之程度者，始得據為有罪
    之認定；倘其證明尚未達到此一程度，而有合理之懷疑存在時，尚難為有罪之認
    定基礎；苟積極證據不足為不利於被告事實之認定時，即應為有利於被告之認定
    ，更不必有何有利之證據；亦即如無確切之積極證據，足以證明犯罪事實，即令
    被告不能為有利之反證，亦不能遽論以罪責，此亦為刑事司法實務向來之見解（
    最高法院三十年上字第八一六號、四十年台上八六號、七十年台上字第二三六八
    號、七十六年台上字第四九八六號判決參照）。徵諸被告既無自證己罪之義務，
    更無自證無罪之義務，此乃當然之法理。
四、心證形成
１、經查：被告得悉有人收購身分證，故在其弟即證人乙○○介紹而認識證人甲○○
    後，已徵得證人甲○○之同意，以身分證一張二萬元之代價，由證人甲○○將其
    身分證一張，輾轉交付被告，再由被告轉而出售於收購者之陳姓男子；其中，被
    告和證人甲○○各得一萬元；彼等均知悉收購者之目的，在以該身分證換貼相片
    ，以便辦理護照而使用；至於證人甲○○之身分證，由其自己再行申請一張等情
    ，業據證人乙○○、丁○○夫妻一致供明，核與被告所供內容相符（被告辯解部
    分，見本院九十一年八月十九日審判筆錄第三頁、九十一年十月三日審判筆錄第
    二頁、九十一年十二月五日訊問筆錄第二頁；證人丁○○部分，見本院九十一年
    十二月十二日訊問筆錄第三頁、第四頁；證人乙○○部分，見本院九十一年十二
    月三十日訊問筆錄第三頁、第五頁）；申言之，被告主觀上係認為證人甲○○出
    賣身分證給被告，代價為一萬元，被告再售予陳姓男子，代價為二萬元（九十一
    年十二月五日訊問筆錄第二頁）。因此，公訴人認為被告係侵占甲○○之證件，
    再共同變造並由陳姓男子行使等情，並不正確。
２、其次，當時出售之代價二萬元在被告手中，證人甲○○當然必須再行交付退伍令
    ，以供對方完成護照之辦理，否則即無從取得其中一萬元。因此，公訴人認為證
    人甲○○交付退伍令而未要求增加費用，不合常情部分，恐有誤會。
３、復次，證人甲○○只有交付證件，並未交付相片給被告，亦經被告供明（九十一
    年十二月三十日訊問筆錄第六頁）；證人甲○○在事發之後，為求脫罪，當然必
    須供稱其交付相片給被告；若其僅稱交付證件給被告，而未交付相片給被告，豈
    非證明自己出售證件以供他人辦理護照之事實？因此，不能以證人甲○○供稱其
    有交付相片四張，即遽而推定證人是真要辦理護照，而被告確有侵占身分證等犯
    行。
４、至於護照條例第二十三條第一項之變造國民身分證以供申請護照及刑法第二百十
    六條、第二百十二條、第二百十條、第二百十七條之偽造文書等罪嫌部分，依證
    人鍾月娥所證稱：係證人甲○○身分證上相片之人即陳姓男子前往新進旅行社辦
    理等語觀之，被告交付身分證之後之行為，應為陳姓男子一人所為，並無積極證
    據足以證明被告亦參與其中；茲交付身分證以供辦理護照部分，護照條例既有犯
    罪化之明文，對被告即無必要再援用共犯理論，以追訴交付身分證後所衍生之不
    法行為。因此，本院認為本案在有罪部分以外之公訴事實，不應由被告負擔共犯
    之罪責。
５、準此，對此部分，本院原應為無罪之諭知，惟公訴人既認為刑法第二百十六條、
    第二百十二條、第二百十條之偽造文書等罪，與有罪部分即護照條例第二十三條
    第二項部分，具有特別法與普通法之關係；其餘刑法第三百三十五條第一項之侵
    占罪第二百十七條之偽造文書罪、護照條例第二十三條第一項之變造國民身分證
    以供申請護照罪，與有罪部分具有方法、結果之牽連關係，為裁判上一罪，爰不
    另為無罪之諭知，併此說明之。
丙、據上論斷
    應依刑事訴訟法第二百九十九第一項前段、護照條例第二十三條第二項、刑法第
    十一條前段、第二十八條、第四十一條第一項前段、罰金罰鍰提高標準條例第二
    條而判決如主文。
本案經檢察官李辛茹到庭執行職務。
中      華      民      國    九十二    年      二      月    二十七    日
                                    台灣基隆地方法院刑事第三庭
                                        法  官  陳  志  祥
右正本證明與原本無異。
如不服本判決，應於收受送達後十日內，向本院提出上訴狀，敘述上訴之理由，上訴
於台灣高等法院，並應按他造當事人之人數附具繕本。
中      華      民      國    九十二   年       二     月     二十七   日
                                        書記官  盧  鏡  合
附錄論罪法條：
護照條例第二十三條第二項：
將國民身分證交付他人或謊報遺失，以供冒名申請護照者，處五年以下有期徒刑、拘
役或科或併科新台幣十萬元以下之罰金。


司法院資訊處製作；財團法人民間司法改革基金會備份。
